【裁判字號】    99,上易,781
【裁判日期】    991130
【裁判案由】    修復漏水等
【裁判全文】
臺灣高等法院民事判決                 99年度上易字第781號
上  訴  人  武國璋
訴訟代理人  胡賦輝
被  上訴人  何欣蓉
上列當事人間修復漏水等事件，上訴人對於民國99年6月29日臺
灣士林地方法院第一審判決（99年度訴字第572號）提起上訴，
本院於99年11月16日言詞辯論終結，判決如下：
    主  文
原判決關於駁回上訴人下列第二項之訴部分，及訴訟費用（除確
定部分外）之裁判廢棄。
被上訴人應再給付上訴人新臺幣肆萬仟伍佰伍拾伍元。
其餘上訴駁回。
第一審（除確定部分外）、第二審訴訟費用，由被上訴人負擔百
分之八，餘由上訴人負擔。
    事實及理由
一、上訴人主張：伊為門牌號碼臺北市○○○路○段190巷21弄6
    號房屋（下稱系爭6號房屋）之所有權人，被上訴人為同弄8
    號（下稱系爭8號房屋）之所有權人。因被上訴人在系爭6號
    房屋外牆面（下稱系爭外牆）設置花臺，裝置花架，花臺積
    水無法順利排出，造成系爭6號房屋漏水，並使房屋內牆、
    天花板、裝潢均受損及電力短路，須進入被上訴人庭院進行
    修復（下稱系爭修繕工程）。而系爭修繕工程須花費新臺幣
    （下同）35萬元。另伊因此長期生活及精神耗損，請求被上
    訴人賠償精神損害25萬元。爰依法提起本訴，並聲明：被上
    訴人應給付伊60萬元（其餘未繫屬本院部分，不予贅載）。
二、被上訴人則以：系爭6號房屋漏水，係導因於伊設置之花臺
    排水不良，及系爭外牆老舊失去防水功能。上訴人委請之專
    業鑑識人員，曾與伊討論，結論為進入伊之系爭8號房屋庭
    院，實施分段防水修繕。但上訴人竟擅自進入伊庭院，伊為
    之震怒，頓失居家安全。現伊已將花臺及花架移除，並將系
    爭8號房屋出賣轉讓予第三人，漏水結果伊是要賠償，但是
    不能全部歸咎伊等語置辯，並聲明：上訴人於原審之訴駁回
    。
三、本件經原審判決被上訴人應給付上訴人1萬9877元。上訴人
    不服原審判決，提起上訴，聲明為：(一)原判決關於下(二)部分
    廢棄。(二)被上訴人應再給付上訴人58萬0123元。被上訴人則
    聲明：上訴駁回（原審判決命被上訴人給付部分，未據被上
    訴人不服，業已確定）。
四、兩造不爭執之事實（見本院卷第38頁，並依判決格式修正或
    刪減文句，或依爭點論述順序整理內容）
（一）上訴人為系爭6號房屋之所有權人，被上訴人原為系爭8號
      房屋之所有權人。
（二）被上訴人在系爭8號房屋庭院中，即系爭外牆設置花臺，
      裝置花架，花臺積水無法順利排出，致系爭6號房屋漏水
      （被上訴人爭執排水不良非漏水唯一原因）。
（三）上訴人委請之專業鑑識人員，曾與被上訴人討論，結論為
      須進入系爭8號房屋庭院，實施分段防水修繕。
（四）被上訴人已自行將系爭6號房屋外牆之花臺及花架移除，
      並將系爭8號房屋出賣轉讓予第三人。
（五）上揭事實，並有兩造不爭執其形式真正（見本院第38頁背
      面）之照片、戶籍謄本附卷可稽（分別見原審99年度湖簡
      字第449號卷【下稱湖簡卷】第8頁至第13頁、第18頁、第
      31頁至第33頁），自堪信為真實。
五、經本院於99年9月23日與兩造整理並協議簡化之爭點為（見
    本院第38頁，並依本院論述之先後與妥適，而調整其順序、
    內容）
（一）上訴人請求被上訴人再賠償系爭修繕工程費用33萬0123元
      ，有無理由？
  １、系爭6號房屋漏水，是否完全肇因於被上訴人在系爭外牆
      設置花臺，而花臺積水無法順利排出？
  ２、系爭外牆是否因老舊而失去防水功能，並為系爭6號房屋
      漏水原因之一？上訴人是否疏於修繕系爭外牆，而屬與有
      過失？
  ３、上訴人得請求系爭修繕工程費用若干？
（二）上訴人請求被上訴人賠償非財產上損害25萬元，有無理由
      ？
  １、被上訴人是否因系爭6號房屋漏水，而受有非財產上之損
      害？
  ２、上訴人得請求金額若干？
六、茲就爭點分別論述如下
（一）上訴人請求被上訴人再賠償系爭修繕工程費用4萬3555元
      部分，為有理由。逾此部分，則屬無據。
  １、被上訴人在系爭外牆設置花臺，而花臺積水無法順利排出
      ，為系爭6號房屋漏水原因之一。
    被上訴人辯以：花臺建造工法為１字形沒底砌磚直上圈土
      ，非鑑定報告繪製之Ｌ形（另一面夾系爭6號房屋外牆）
      ，更非倒ㄇ形花臺，故花臺內不會有水沿排水管排出，也
      不可能積水於花臺內，水源勢必往下方原花園花土竄流云
      云。
    惟按，因故意或過失，不法侵害他人之權利者，負損害賠
      償責任。民法第184條第1項前段定有明文。又損害賠償之
      債，以有損害之發生及有責任原因之事實，並二者之間，
      有相當因果關係為成立要件。故原告所主張損害賠償之債
      ，如不合於此項成立要件者，即難謂有損害賠償請求權存
      在（最高法院48年臺上字第481號判例）。而所謂相當因
      果關係，係指無此事實，雖不必生此結果，但有此事實，
      按諸一般情形，通常均可能發生此結果者而言。要之，行
      為或其他事件不僅為發生一定結果不可或缺之條件，且於
      通常情形，亦足以助長同類結果之發生，亦即通常情形可
      提高發生同類結果之客觀可能性時，則為該結果之相當原
      因。
    經查，系爭6號房屋漏水，乃導因於被上訴人於系爭6號房
      屋外牆設置之花臺排水不良及上訴人之外牆老舊失去防水
      功能等節，有臺北市建築師公會（99）（十五）鑑字第04
      10號鑑定報告書（下稱鑑定報告）存卷可稽（見鑑定報告
      第3頁），復為被上訴人所無異詞（見上四之（二）所示
      ，自堪認為真實。
    再查，佐諸鑑定人陳以凡結稱：花臺無法排水是導致漏水
      的原因；在現場鑑定時，伊發現花臺雖有排水管，卻無排
      水功能，加上花臺高度高於系爭6號房屋廚房地板，以致
      在積水無法順利排出下，造成系爭6號房屋漏水等語（見
      本院卷第60頁）；上訴人提出之系爭6號房屋照片（見湖
      簡卷第8頁、第9頁）等情以考，益見被上訴人對於花臺疏
      於管理維護，而花臺排水不良，造成系爭6號房屋漏水，
      致上訴人之權利受有損害，至為明悉。
    另查，審諸陳以凡復證稱：花臺雖設有排水管，但於鑑定
      時，沒有發揮排水功能；鑑定時對花臺澆水澆了一段時間
      ，隔二天再來現場看，如果花臺有排水功能，應該在澆水
      當時就會從排水管排出；兩天後發現有室內有滲水現象，
      至於系爭花臺排水是否會從其他地方排出，伊沒有看到；
      鑑定澆水後二日無下雨等情（見本院卷第60頁）觀之，足
      徵被上訴人所辯：花臺內無積水可能云云，應非可採。
    至於，花臺業已拆除，固無從知悉花臺之建造工法是否如
      被上訴人上開所辯情形。然該花臺既設有排水管，顯見排
      水管應有其設置目的。倘如被上訴人所指建造工法，似無
      設置排水管之必要，然該花臺卻有排水管之設置，已違常
      情。況且，縱花臺建造工法為１字形沒底砌磚直上圈土，
      水往花土竄流，惟花臺之排水管亦位於花土下方（見鑑定
      報告所附編號7照片所示），奈何於鑑定時未有部分水量
      由排水管排出，顯違事理。準此可知，被上訴人上開所辯
      ，亦非可取。
    據此，被上訴人在系爭外牆設置花臺，而花臺積水無法順
      利排出，與系爭6號房屋之漏水，有相當因果關係，堪以
      認定。
  ２、上訴人疏於修繕系爭外牆，致系爭外牆因老舊而失去防水
      功能，亦為系爭6號房屋漏水原因之一，故上訴人就系爭6
      號房屋之漏水，應屬與有過失，其過失比例為50％，即被
      上訴人之過失比例亦為50％。
    上訴人係主張：系爭外牆建築完工時間距今僅12年，非老
      舊之牆，伊於90年間遷入至被上訴人設置花臺前，歷經多
      次颱風，系爭外牆未曾有滲漏水情形；況系爭外牆為伊所
      有，不論磚牆是否老舊或有細微裂縫，若被上訴人未倚牆
      設置花臺、花架，且疏於維護，亦不致造成系爭6號房屋
      相對應處漏水情形云云。
    然按，損害之發生或擴大，被害人與有過失者，法院得減
      輕賠償金額或免除之，民法第217條第1項定有明文。此項
      規定之目的在謀求加害人與被害人間之公平，倘受害人於
      事故之發生亦有過失時，由加害人負全部賠償責任，未免
      失諸過酷，是以賦與法院得減輕其賠償金額或免除之職權
      。而所謂被害人與有過失，須被害人之行為助成損害之發
      生或擴大，就結果之發生為共同原因之一，行為與結果有
      相當因果關係，始足當之。
    經查，觀之鑑定報告載明：系爭6號房屋1樓廚房漏水原因
      ，為系爭8號房屋庭園花臺緊貼系爭外牆，因花臺排水功
      能失去，致澆灌水滯留花臺內部，且因花臺高度高於系爭
      6 號房屋廚房地板，加上系爭外牆因施工久遠、地震或老
      化等原因失去功能，造成滲漏水沿外牆縫隙緩慢滲流等節
      （見鑑定報告第3頁至第4頁）以察，可知系爭6號房屋之
      漏水原因，除被上訴人之花臺積水未排出外，上訴人疏於
      修繕系爭外牆致其失去防水功能，亦為原因之一，應可確
      定。
    再查，審諸陳以凡結稱：依照工程設計慣例，系爭外牆會
      會做防水，因為系爭外牆是直接接觸外面的水；一般外牆
      之防水功能，在沒有外力破壞（如地震等情形），且無施
      工品質不良情事，應有防水的功能，足以防阻花臺排水不
      良的侵入；倘花臺拆除後，室內即無滲漏水現象，仍不能
      排除漏水因素包括系爭外牆喪失防水功能等語以觀（見本
      院卷第58頁背面至第59頁、第60頁），足見系爭外牆失去
      防水功能，當為系爭6號房屋漏水原因之一，更為明顯。
    再按，基於過失相抵之責任減輕或免除，非僅視為抗辯之
      一種，亦可使請求權全部或一部為之消滅，故債務人就此
      得為提起確認之訴之標的，法院對於賠償金額減至何程度
      ，抑為完全免除，雖有裁量之自由，但應斟酌雙方原因力
      之強弱與過失之輕重以定之（最高法院54年臺上字第2423
      號判例意旨參照）。
    本院審酌被上訴人設置花臺疏未注意積水排出，上訴人亦
      未注意系爭外牆之維護，皆屬系爭6號房屋漏水之原因，
      無證據足以判別其原因力強弱；兩造皆疏未維護其實力支
      配之建物等情節觀之，認兩造之過失比例相當，故應減輕
      被上訴人賠償回復原狀所須金額50％，始屬公允。
  ３、上訴人得請求被上訴人再給付系爭修繕工程費用為4萬355
      5元。
    被上訴人辯以：系爭修繕之拆除維修理由為因潮發霉或因
      潮變形，然潮霉未必源於澆灑漏水，亦可能來自花土花園
      旁潮濕、無日照通風而潮霉、位於廚房給水排水潮濕處、
      或系爭外牆老舊失去防水功能潮霉云云。
    第按，負損害賠償責任者，除法律另有規定或契約另有訂
      定外，應回復他方損害發生前之原狀。第一項情形，債權
      人得請求支付回復原狀所必要之費用，以代回復原狀。民
      法第213條第1項、第3項分別定有明文。
    經查，系爭6號房屋漏水修繕，其回復工程費用經鑑定報
      告估算，加計其他、廢料清理及運什費、稅捐後，為12萬
      2688元（下稱加計費用），不加計則為9萬8942元（下稱
      未加計費用），此有鑑定報告所附之工程預算書（下稱工
      程預算書）附卷可憑。至被上訴人上開所辯，要係系爭6
      號房屋漏水原因之抗辯，業經詳述如上１、２所述，於茲
      不贅，合先指明。
    惟查，被上訴人已自行將系爭外牆之花臺及花架移除，此
      為兩造所不爭執（見上四之（四）所示），並有照片可證
      （見湖簡卷第68頁）。因此，工程預算書所列系爭外牆花
      台拆除費用2352元、系爭外牆花架拆除費用1200元，非屬
      必要之工程費用，應自未加計費用扣除，甚為明悉。
    另查，系爭6號房屋漏水，除被上訴人之花臺排水不良外
      ，亦導因於系爭外牆失去防水功能所致，業經分別認定如
      上１、２所述。從而，未加計費用中之系爭外牆面磁磚敲
      除費用3600元、外牆面磁磚敲除部分防水處理費用1萬008
      0元、內牆面粉刷鑿除部分防水處理費用3360元、內外牆
      裂縫灌注填補裂縫發泡劑4000元、外牆面粉刷8460元、外
      牆面貼二丁掛磁磚3萬0330元等項，要屬修補系爭外牆防
      水功能之工程，而與被上訴人之花臺排水不良無關。詳言
      之，被上訴人之花臺排水不良，雖為系爭6號房屋漏水原
      因之一，然非系爭外牆防水功能喪失之原因。因此，上開
      費用既為修補系爭外牆之防水功能而支出，即與被上訴人
      之花臺排水不良無因果關係，而不得請求被上訴人賠償。
      是故，此部分費用合計5萬9830元（計算式：3600＋10080
      ＋3360＋4000＋8460＋30330＝59830），亦當自未加計費
      用扣除，至屬明確。
    再查，有關工程預算書拆除運棄工程中之運棄費用7000元
      ，因花臺、花架已由被上訴人先行拆除完畢，可以減少運
      棄，故原估之2車應減為1車，而再扣除3500元。職此，關
      於工程預算書之未加計費用，上訴人得向被上訴人請求者
      ，應為3萬2060元（計算式：000000000000000000030
      －3500＝32060）。
    復查，佐諸鑑定人陳以凡結稱：本院卷第31頁所列之工程
      項目（下稱卷附工程項目）第3項、第4項及第5項之廚具
      上櫃，與花臺漏水比較沒有關係；第2項、第5項之下櫃、
      第6項、第7項、第8項都跟花臺有關等語（見本院卷第59
      頁）以觀，可見卷附工程項目第3項、第4項、第5項廚具
      上櫃（下合稱系爭損害），應非花臺排水不良所致，上訴
      人請求被上訴人賠償系爭損害，即屬無據。
    惟按，因故意或過失，不法侵害他人之權利者，負損害賠
      償責任。故意以背於善良風俗之方法，加損害於他人者亦
      同。民法第184條第1項定有明文。是侵權行為，須以故意
      或過失不法侵害他人之權利為要件（最高法院17年上字第
      35號判例）。且以侵權行為為原因，請求回復原狀或賠償
      損害者，應就其權利被侵害之事實負立證之責（最高法院
      19年上字第38號判例）。
    卷查，上訴人雖主張：系爭損害部分與花架漏水有關云云
      。然鑑定報告並未敘明其間因果關係，而陳以凡亦陳稱：
      鑑定報告關於花架漏水部分，未作有效之檢測等情（見本
      院卷第59頁），且上訴人未舉證以實其主張，是揆諸上
      之規定及說明意旨，自不能憑上訴人之空言，即予採信。
      據此，關於卷附工程項目第3項、第4項、第5項廚具上櫃
      等系爭損害部分，上訴人不得請求被上訴人賠償。
    另查，參以陳以凡尚結稱：卷附工程預算之第1項，是在
      工程預算書內；第2項磁磚部分不在工程預算書內；第5項
      廚具下櫃不在工程預算書內；第6項沒有在工程預算書內
      ；第7項沒有在工程預算書內；第8項、第9項都在工程預
      算書內等語（見本院卷第59頁）以考，則上訴人請求卷附
      預算第2項、第5項廚具下櫃、第6項、第7項等部分損害，
      應屬有據。另卷附工程預算第1項、第8項、第9項既已包
      括於工程預算書內，上訴人為重覆請求，已非可取。至上
      訴人所稱第8項油漆部分之範圍，應以花臺為漏水因素導
      致之部分為限，上訴人逾此部分而請求，要非可採。再者
      ，上訴人稱卷附工程預算第9項之廢棄物清運需增加車次
      云云，然僅空言主張，未舉證以實其說，亦非可採。
    另按，當事人已證明受有損害而不能證明其數額或證明顯
      有重大困難者，法院應審酌一切情況，依所得心證定其數
      額。民事訴訟法第222條第2項定有明文。查第5項廚具下
      櫃單價為3萬1900元；其室內裝璜已10年等情，業據上訴
      人陳明在卷（見本院卷第83頁背面）。是揆諸上開法文意
      旨，本院審酌系爭6號房屋室內裝璜年限，重新裝修利益
      等一切情況，認關於卷附預算第2項、第5項廚具下櫃、第
      6項、第7項等部分損害，上訴人得請求二分之一數額為公
      允。基此，關於卷附工程預算部分，上訴人得請求之數額
      應為7萬0250元（計算式：【45000＋31900＋55000＋8600
      】÷2＝70250）。
    據此，上訴人與被上訴人之花臺排水不良造成系爭6號房
      屋損害有關之修復費用應為10萬2310元（計算式：32060
      【工程預算書之未加計費用，如上所載】＋70250【卷
      附工程預算，如上所載】＝102310）。再參照鑑定報告
      之表列方式，再加計工程預算書所列其他項目10％、稅捐
      項目10％及廢料清理及運什費項目4％，而為12萬6864元
      （102310＋102310×10％＋102310×10％＋102310×4％
      ＝126864，小數點以下四捨五入），此即為上訴人本得請
      求被上訴人支付之回復原狀必要費用。然而，因上訴人就
      上開損害與有過失，應減輕被上訴人賠償回復原狀所須金
      額50％，業經認定如上２所示，故上訴人就上開金額，僅
      得請求被上訴人給付回復原狀所必要費用為6萬3432元（
      計算式：126864×50％＝63432）。職是之故，扣除已確
      定之1萬9877元外，上訴人得請求被上訴人再給付4萬3555
      元（計算式：00000000000＝43555）。至被上訴人移除
      花臺等項之費用，均不得向上訴人請求，自不能據以主張
      抵銷，附此指明。
（二）上訴人請求被上訴人賠償非財產上損害25萬元，為無理由
      。
  １、被上訴人未因系爭6號房屋漏水，而受有非財產上之損害
      。
    按人格權受侵害時，得請求法院除去其侵害；有受侵害之
      虞時，得請求防止之。前項情形，以法律有特別規定者為
      限，得請求損害賠償或慰撫金。而不法侵害他人致死者，
      被害人之父、母、子、女及配偶，雖非財產上之損害，亦
      得請求賠償相當之金額。又不法侵害他人之身體、健康、
      名譽、自由、信用、隱私、貞操，或不法侵害其他人格法
      益而情節重大者，被害人雖非財產上之損害，亦得請求賠
      償相當之金額。前二項規定，於不法侵害他人基於父、母
      、子、女或配偶關係之身分法益而情節重大者，準用之。
      民法第18條、第194條、第195條第1項前段、第3項分別定
      有明文。職是而論，非財產上之損害，而得請求賠償相當
      之金額者，以法律有規定者為限。
    經查，上訴人主張其因系爭6號房屋漏水，長期生活及精
      神耗損，惟未就其身體、健康、名譽、自由、信用、隱私
      、貞操或其他人格法益受侵害而情節重大，或基於父、母
      、子、女或配偶關係之身分法益受侵害而情節重大，或屬
      生命權受侵害，為被害人之父、母、子、女及配偶之事實
      為主張及舉證，揆諸上規定及說明意旨所示，上訴人此
      部分請求，要屬無據。
  ２、上訴人不得請求非財產上之損害賠償。
      承上１所述，上訴人不得請求非財產上之損害賠償，甚為
      明確。以故，上訴人請求被上訴人賠償非財產上損害25萬
      元，自屬無理由。
七、綜上所述，上訴人本於侵權行為損害賠償之法律關係，請求
    被上訴人再給付58萬0123元，於4萬3555元部分，為有理由
    ，應予准許。逾此所為請求，為無理由，應予駁回。原審就
    上開應准許部分，未及審酌上訴人於本院聲明之證據，而為
    上訴敗訴之判決，尚有未洽。上訴意旨求予廢棄改判，為有
    理由，爰由本院予以廢棄改判如主文第2項所示。至於上訴
    人之請求不應准許部分，原判決為上訴人敗訴之判決，經核
    於法並無不合，上訴意旨求予廢棄改判，為無理由，應駁回
    其上訴。
八、本件事證已臻明確，至於未論述之爭點；兩造其餘之攻擊或
    防禦方法；未經援用之證據，經本院斟酌後，認為均不足以
    影響本判決之結果，自無一一詳予論駁之必要，併此敘明。
九、據上論結，本件上訴為一部有理由，一部無理由，依民事訴
    訟法第450條、第449條第1項、第79條，判決如主文。
中    華    民    國    99    年    11    月    30    日
                  民事第四庭
                        審判長法  官  李錦美
                              法  官  黃雯惠
                              法  官  鍾任賜
正本係照原本作成。
不得上訴。
中    華    民    國    99    年    11    月    30    日

                              書記官  吳金來

司法院資訊處製作；財團法人民間司法改革基金會備份。
